臺灣高等法院刑事判決　　　　　　　　　　　　　九十二年度上易字第二六二二號
　　上　訴　人
　　即　自訴人　乙○○
　　代　理　人　羅廷祥律師
　　被　　　告　甲○○
右上訴人因被告詐欺案件，不服臺灣桃園地方法院九十年度自字第一三八號，中華民
國九十二年四月二十一日第一審判決，提起上訴，本院判決如左：
    主  文
原判決關於甲○○部分撤銷。
甲○○意圖為自己不法之所有，以詐術使人將本人之物交付，處有期徒刑陸月，如易
科罰金，以佰元折算壹日。
    事  實
一、甲○○在桃園縣楊梅鎮經營代書事務所，從事房屋買賣之仲介業務，民國八十七
    年八月間，乙○○委託甲○○出售其所有，坐落新竹縣新豐鄉○○段一七四二地
    號之土地及其上六五七建號之三樓建物，約定銷售期間為三個月，屆期甲○○未
    能找到買主，因乙○○當初係以房地抵押之方式向聯邦商業銀行貸款，急欲將房
    地脫手減輕貸款壓力，甲○○知悉此情，明知自己資力有困難，且曾實際銷售該
    屋三個月，知該屋並不容易脫手，根本無意願繳付房地貸款，利用乙○○急欲脫
    手之心態，意圖為自己不法所有，對乙○○佯稱願意承購上開房地，乙○○信以
    為真，於八十七年十二月底，在桃園縣楊梅鎮○○街六號乙○○之住處兼辦公處
    所內，雙方簽定買賣契約，由甲○○承接貸款新台幣（下同）一百七十八萬元及
    支付現金七萬元，計以一百八十五萬元購買上開房地，並在契約中約定於八十八
    年二月三日完成過戶手續時付清現金七萬元，乙○○相信甲○○會依約定承接貸
    款及支付七萬元現金，因而陷於錯誤，於雙方簽約後當場將坐落新竹縣新豐鄉○
    ○段一七四二地號之土地及其上六五七建號之三樓建物所有權狀、自己之
    影本、印鑑證明、印鑑章等辦理所有權移轉登記之資料交予甲○○。甲○○取得
    上開權狀等資料後即伺機脫售圖利，因適逢房地產市場不景氣，一時間無法將上
    開房地轉售，加上甲○○當初即無支付價金之意願，乃藉詞不依約定辦理所有權
    移轉登記，及向貸款銀行辦理承接貸款之變更手續。八十八年一月間甲○○之兄
    廖建雄經由張福春向李秋蘭（經原審無罪判決確定）借貸三百餘萬元償還賭債，
    嗣屢經張福春催討，廖建雄無力清償乃請求甲○○幫忙，甲○○遂將從事不動產
    仲介而取得坐落桃園縣觀音鄉○○段坡寮小段四三之五０地號之土地及其上二０
    六建號（重測後為桃園縣觀音鄉○○段八六五地號及九三建號）之建物、上開坐
    落新豐鄉○○段一七四二地號之土地及其上六五七建號之三樓建物所有權狀等資
    料交予不知情之廖建雄，將上開二筆房地所有權移轉登記至李秋蘭名下，以擔保
    借款債務，至八十八年二月三日甲○○未依約定支付現金七萬元，且無任何消息
    ，經乙○○上網查詢及向新竹縣新湖地政事務調閱新豐鄉○○段一七四二地號土
    地及其上六五七建號之三樓建物謄本，發現上開房地所有權已於八十八年二月四
    日移轉登記至李秋蘭名下，乙○○繼續向甲○○催促承接銀行貸款始終未獲回應
    ，至此乙○○始知受騙。
二、案經乙○○向台灣桃園地方法院提起自訴。
    理  由
一、訊據被告甲○○固坦承確有以承接銀行貸款一百七十八萬元及支付七萬元現金之
    價格向自訴人乙○○承購坐落新竹縣新豐鄉○○段一七四二地號之土地及其上六
    五七建號三樓建物之事實，惟矢口否認有何意圖為自己不法所有之詐欺犯行，辯
    稱：伊與乙○○是遠房親戚，又是國中同學，當時伊從事房地產仲介業務，因幫
    乙○○賣房子卻未賣成，雙方乃訂定買賣契約，約定房地貸款由伊承接，再付七
    萬元現金購得該房地。後該屋交兄長廖建雄居住，但貸款要由廖建雄繳交，不知
    廖建雄將該房地過戶給李秋欄。期間伊繳了十幾萬元之貸款，後伊因家庭之狀況
    及景氣問題，乃結束仲介業務，伊願意賠償乙○○之損失，但實在沒錢云云。
二、經查：
（一）右揭事實業據自訴人指述甚詳，並有買賣契約書、新竹縣新豐鄉○○段一七四
      二地號土地及其上之六五七建號之三樓建物登記謄本、聯邦商業銀行內壢分行
      中期擔保放款繳款收據七紙、聯邦銀行單筆授信攤還及收息記錄查詢單在卷可
      稽。
（二）被告甲○○於原審及本院訊問時辯稱：我有繳幾次銀行貸款，一共是十多萬元
      ，我有收據；我確實有繳納房子的貸款，而銀行開的收據繳款時銀行就收走了
      ，所以我無法提出收據；我繳了三、四次的貸款，金額約十幾萬元，買到手之
      後前一、二個月沒有去繳，後來廖建雄回來他說他要住，他要去繳，我就把房
      子給他，因為時間太久了，應該是這樣子，忘記了；我也有繳過貸款，八十八
      年十月份我是向父親借二十萬元，我拿到內壢的聯邦銀行繳了十幾萬元，不過
      我無法提出任何單據；當初我是跟乙○○講好，我並沒有騙他，我們說好由我
      繳貸款因為手頭上不方便，沒有馬上繳貸款，後來有繳，繳了十幾萬元；繳款
      日期為八十八年九月一日，但我拿不出證據云云（見原審卷(一)第三一頁、第一
      三三頁、第一七八頁、第一九八頁、原審卷(二)第四四頁、本院九十二年十月二
      日訊問筆錄），但歷次所述均有出入，且為自訴人所否認，而於訊問時一再指
      稱被告甲○○未繳付任何貸款利息，經核卷附之聯邦商業銀行單筆授信攤還及
      收息記錄查詢單，自八十七年十二月十八日起至八十九年八月二十四日止，並
      無一筆有十幾萬元繳付款項之記錄，又被告甲○○前述辯稱到銀行繳納貸款利
      息，銀行當場就將繳款收據收回之詞亦與常理有違，蓋「收據」顧名思義當係
      指開立交由繳款人收執之憑據，銀行當無取回之理。又上開房地經自訴人以之
      向聯邦商業銀行辦理最高限額二百十四萬元之抵押設定，其中本件之購屋貸款
      實借一百五十萬元，另筆貸款三十萬元，均屬上開抵押權擔保範圍，該二筆貸
      款之每月攤還本息，原係由聯邦商業銀行從自訴人在該行之第0000000
      00000號活期儲蓄存款帳戶內扣繳，自八十七年十二月被告購買本件房地
      後迄九十一年四月止，貸款之還款本息均仍由自訴人之上開帳戶內按月扣繳等
      事實，亦有自訴人貸款攤還及收息紀錄查詢單影本十一紙、活期儲蓄存款存摺
      影本一本在卷可憑。是被告甲○○上開空言且無證據之有繳付貸款利息之所辯
      並不足採。
（三）被告甲○○另辯稱：因為兄長剛出獄，沒有房子住，房子是過到兄長廖建雄名
      下，我不認識李秋蘭，房子為何過到她名下我不清楚；當初我是把上開房子給
      我哥哥廖建雄住，所以要把房地過戶到他名下，我不知道上開房地過戶到李秋
      蘭名下；買到後前面一、二個月沒有去繳貸款利息，後來廖建雄回來說他要住
      ，他要去繳，我就把房子給他，就談好由他做買方云云（見原審卷(一)第三一頁
      、第五一頁、第一七八頁、見原審卷(二)第四四頁），且稱：當初和乙○○約定
      ，銀行貸款由我承擔，因為房子是過到兄長廖建雄名下，所以貸款義務人名義
      更改為廖建雄，也由廖建雄負擔銀行貸款利息，這些乙○○都知道，後來資料
      也是乙○○、廖建雄他們去處理等語（見原審卷(一)第三八頁），然而證人廖建
      雄於八十六年十一月十六日即假釋出監，有本院被告全國前案記錄表及電話記
      錄在卷可稽，證人廖建雄於原審訊問時坦認係其將新豐鄉○○段一七四二地號
      之土地及其上之六五七建號之三樓建物辦理所有權移轉登記至李秋蘭名下，然
      其係證稱：當初該房地甲○○原打算買下伺機轉售圖利，因為房地產不景氣，
      不如預期賣不出去，剛好我和李秋蘭他先生有那條債，所以請我弟弟把房地給
      我，過到李女名下做擔保，甲○○將新豐鄉○○段一七四二地號、及觀音鄉○
      ○段坡寮小段四三─五０地號之土地及建物權狀交給我，他知道我要先過戶到
      李秋蘭名下，是做擔保用等語（見原審卷(一)第二０七頁、第二一八頁），與被
      告甲○○上開辯稱因廖建雄剛出獄而過戶至廖建雄名下給廖建雄居住之詞不符
      ，況被告甲○○於原審訊問時供稱：與乙○○簽署上開房地買賣契約之後，都
      沒有交給任何人使用，一直到去年年中我自己有買一些家具搬過去，人也住該
      處，更於九十年十月出租給陳嚴正：乙○○對我提出自訴前我就已經把房子出
      租給陳嚴正，正確日期我不記得，房屋空在那邊很久，又要繳管理費，房屋內
      又有家具，所以才出租；和乙○○簽約後房子沒有交給廖建雄使用，廖建雄出
      監剛開始住在家裡，住了個把月，後來他說要做生意搬到楊梅租屋，住了一陣
      子之後在中壢夜市那裡開了一家海產店，人繼續住楊梅，我不曉得他住多久等
      語（見原審卷第一四一頁、第一九七頁）；至於證人廖建雄於原審訊問時亦稱
      ：貸款皆由我負擔等語；但被告甲○○於原審訊問時供稱：當時廖建雄的經濟
      能力、財務狀況都靠家裡的人資助等語（見原審卷(一)第一五二頁），可見廖建
      雄根本無力負擔貸款，是知被告甲○○有關上開房屋過戶至廖建雄名下係給廖
      建雄居住並由廖建雄自行負擔銀行貸款之詞亦不足採。
（四）被告甲○○與自訴人簽約後，坐落新豐鄉○○段一七四二地號之土地及其上六
      五七建號之三樓房屋並未交予廖建雄居住，嗣被告甲○○自行搬進上開房屋居
      月收取八千元租金牟利，於九十一年一月十八日雖又自李秋蘭移轉登記回自訴
      人乙○○名下，然迄至九十一年六月二十四日才交還自訴人等情，為被告甲○
      ○所自認，且據自訴人指述甚詳，並有上開房地登記謄本（影本）足稽。
（五）按被告既係仲介房地產買賣為業之人，又曾受自訴人之託代為銷售上開房地，
      其應當知市場景氣、行情及自己之資力如何？從其承購該屋開始，其即應負繳
      交貸款本息之義務，惟被告竟隨即於八十八年一月間將房地所有權狀等資料交
      由廖建雄，於同年二月四日過戶到李秋蘭名下，迄今未曾繳交任何貸款本息，
      即便將房屋出租，亦未支付過任何款項予自訴人。如被告確有購屋轉售得利之
      意，於遭遇困難時，其既與自訴人有遠親關係，又係國中同學，其當可告知自
      訴人實情，商量解決之道；而非隱瞞不說，既不繳貸款利息，私下又將之交由
      廖建雄過戶他人名下。顯然被告甲○○向自訴人乙○○購買本件房地時，即已
      明知房子不好銷售出去，自己之資力亦不足以繳交貸款本息，承購之初已有不
      支付任何價款、不繳交貸款之不法所有詐欺意圖存在，自訴人因之陷於錯誤而
      出售房地予被告。
（六）綜上所述，被告甲○○所辯，均是事後圖卸刑責之語，不足為採，本件事證明
      確，被告甲○○犯行足堪認定，應予依法論科。
三、核被告甲○○所為係犯刑法第三百三十九條第一項之詐欺取財罪。被告甲○○行
    為後，刑法第四十一條業於九十年一月四日修正，同年月十日經總統公布，已於
    同年月十二日生效，修正後之刑法第四十一條第一項前段規定：「犯最重本刑為
    五年以下有期徒刑以下之罪，而受六個月以下有期徒刑或拘役之宣告，因身體、
    教育、職業、家庭之關係或其他正當事由，執行顯有困難者，得以一元以上三元
    以下折算一日，易科罰金。」，而比較新舊法規定之結果，修正後規定有利於被
    告甲○○，自應依刑法第二條第一項前段之規定適用裁判時之刑法第四十一條第
    一項前段之規定。
四、原審認被告甲○○罪證明確，予以論罪科刑，固非無見，惟被告自八十七年十二
    月購買本件房地，至今已滿五年，未曾支付任何款項予自訴人，本院審理期間，
    雖口稱願籌錢賠償自訴人，惟未見有何實際行動，足見被告之不負責任態度迄今
    未有何改變，原審科以有期徒刑四月，稍嫌過輕，自訴人以原審科刑過輕提起上
    訴，為有理由，應由本院將被告之原判決部分撤銷改判。爰審酌被告之犯罪動機
    、手段、目的、品性、素行、所生損害及迄今未見表現誠意之犯後態度等一切情
    狀，量處有期徒刑六月，如易科罰金以三百元（銀元）折算一日。
據上論斷，應依刑事訴訟法第三百六十九條第一項前段、第三百六十四條、第三百四
十三條、第二百九十九條第一項前段、刑法第二條第一項前段、第三百三十九條第一
項、第四十一條第一項前段，罰金罰鍰提高標準條例第一條前段、第二條，判決如主
文。
中　　　華　　　民　　　國　　九十三　　年　　　一　　　月　　　七　　　日
                              臺灣高等法院刑事第十七庭
                                  審判長法  官  陳　正　雄
                                        法  官  許　錦　印
                                        法  官  劉　壽　嵩
右正本證明與原本無異。
不得上訴。
                                        書記官  廖　婷　璇
中　　　華　　　民　　　國　　九十三　　年　　　一　　　月　　　七　　　日
附錄：本判決論罪科刑法條全文
刑法第三百三十九條：
意圖為自己或第三人不法之所有，以詐術使人將本人或第三人之物交付者，處五年以
下有期徒刑、拘役或科或併科一千元（已提高十倍為一萬元）以下罰金。
